---
title: "Relatório Afastamentos Remunerados"
author: "Paula Macedo Barros"
date: '2022-04-06'
output:
  html_document:
    highlight: textmate
    theme: flatly
    number_sections: yes
    toc: yes
    toc_float:
      collapsed: yes
      smooth_scroll: no
---

# Contextualização
  
O banco de dados analisado traz os resultados da base de dados referente aos Afastamentos e Licenças do Executivo Federal. As variáveis selecionadas para foram:  

  * Afastamento Missão no Exterior Com ônus e Com ônus limitado; 
  * Afastamento Programa de Treinamento para Congresso/Encontro Com Ônus e Com ônus Limitado;  
  * Afastamento Viagem/Serviço fora do país com ônus e com ônus limitado.    

Deseja-se **avaliar os valores médios do rendimento líquido mensal dos servidores que prestaram serviços no exterior**. Tem-se como finalidade a **obtenção do valor da hora técnica dos servidores públicos que prestam serviço no exterior**. 

# Leitura e Visualização de Dados

## Carregamento de Pacotes 

```{r Pacotes, message=FALSE, warning=FALSE}

library(hrbrthemes)
library(viridis)
library(gt)
library(dplyr)
library(ggplot2)
library(data.table)
library(fBasics)
library(moments)
library(psych)
library(lubridate)
library(tidyverse)
library(ggalt)
library(plotly)
library(readr)
library(stringr)
library(ggthemes)
library(extrafont)
library(ggsci)
library(ggpubr)
library(ggstatsplot)
library(kableExtra)
library(reshape2)
library(lessR)
```

## Manipulação do Banco de Dados 

```{r setup, include=FALSE, echo=FALSE}
require("knitr")
opts_knit$set(root.dir = "~/COBRADI/Afastamentos_2021")
```


**Abrir dados:**  

```{r Leitura Banco de Dados}
afast_Jan_2021 <- read.csv("AFASTREM_Jan_2021.csv", header = TRUE, 
                                  sep = ";", dec = ",", stringsAsFactors = FALSE)

afast_Fev_2021 <- read.csv("AFASTREM_Fev_2021.csv", header = TRUE, 
                                  sep = ";", dec = ",",  stringsAsFactors = FALSE)  

afast_Mar_2021 <- read.csv("AFASTREM_Mar_2021.csv", header = TRUE, 
                                  sep = ";", dec = ",", stringsAsFactors = FALSE)  

afast_Abr_2021 <- read.csv("AFASTREM_Abr_2021.csv", header = TRUE, 
                                  sep = ";", dec = ",", stringsAsFactors = FALSE)  

afast_Mai_2021 <- read.csv("AFASTREM_Mai_2021.csv", header = TRUE, 
                                  sep = ";", dec = ",", stringsAsFactors = FALSE)  

afast_Jun_2021 <- read.csv("AFASTREM_Jun_2021.csv", header = TRUE, 
                                  sep = ";", dec = ",", stringsAsFactors = FALSE)  

afast_Jul_2021 <- read.csv("AFASTREM_Jul_2021.csv", header = TRUE, 
                                  sep = ";", dec = ",", stringsAsFactors = FALSE)  

afast_Ago_2021 <- read.csv("AFASTREM_Ago_2021.csv", header = TRUE, 
                                  sep = ";", dec = ",", stringsAsFactors = FALSE)  

afast_Set_2021 <- read.csv("AFASTREM_Set_2021.csv", header = TRUE, 
                                  sep = ";", dec = ",", stringsAsFactors = FALSE)  

afast_Out_2021 <- read.csv("AFASTREM_Out_2021.csv", header = TRUE, 
                                  sep = ";", dec = ",", stringsAsFactors = FALSE)  

afast_Nov_2021 <- read.csv("AFASTREM_Nov_2021.csv", header = TRUE, 
                                  sep = ";", dec = ",", stringsAsFactors = FALSE)

afast_Dez_2021 <- read.csv("AFASTREM_Dez_2021.csv", header = TRUE, 
                                  sep = ";", dec = ",", stringsAsFactors = FALSE)

afast_Jan_2022 <- read.csv("AFASTREM_Jan_2022.csv", header = TRUE, 
                                  sep = ";", dec = ",", stringsAsFactors = FALSE)

afast_Fev_2022 <- read.csv("AFASTREM_Fev_2022.csv", header = TRUE, 
                                  sep = ";", dec = ",", stringsAsFactors = FALSE)

```

**Merge dos dados totais:**    

```{r Merge dos Dados}
 
afastamentos_total <- rbind(afast_Jan_2021, afast_Fev_2021, 
                           afast_Mar_2021, afast_Abr_2021,
                           afast_Mai_2021, afast_Jun_2021,
                           afast_Jul_2021, afast_Ago_2021,
                           afast_Set_2021, afast_Out_2021, 
                           afast_Nov_2021, afast_Dez_2021,
                           afast_Jan_2022, afast_Fev_2022)
```

**Analisar Banco de Dados bruto:**  
```{r Glimpse Banco de Dados}
glimpse(afastamentos_total)
```
**Eliminando as duas primeiras colunas:**

```{r Eliminar as duas primeiras colunas e última}
afastamentos <- afastamentos_total %>% 
  select(-c(Nome, CPF, X))
```

**Eliminando os valores faltantes do data frame:**      

```{r Observando Valores Faltantes, echo=TRUE}
afastamentos_1 <- afastamentos[complete.cases(afastamentos),]

sapply(afastamentos_1, function(x) sum (is.na(x)))
```

**Eliminando os valores nulos:**   
``` {r Eliminar Valores Nulos}
afastamentos_1[afastamentos_1==0] <- NA

afastamentos_2 <- afastamentos_1[complete.cases(
  afastamentos_1), ]
``` 

**Criar data frame com os afastamentos realizados somento no ano de 2021, bem como alterar Mês Início Afastamento e Ano Mês Referência para o formato de data padrão e inserir dia:**   

```{r Modificação das Datas}
afastamentos_2$Ano_Mes_inicio_afastamento <- parse_date_time(
  afastamentos_2$Ano_Mes_inicio_afastamento, "ym")
afastamentos_2$Ano_Mes_referencia <- parse_date_time(
  afastamentos_2$Ano_Mes_referencia, "ym")
```

**Salvando Mês e Ano em colunas separadas:**    
```{r Salvar Mês e Ano em colunas separadas}
afastamentos_2 <- afastamentos_2 |>  
  mutate(Ano_inicio_afastamento = format(Ano_Mes_inicio_afastamento, "%Y"),
         Mes_inicio_afastamento = format(Ano_Mes_inicio_afastamento, "%m"))
```

**Filtrar afastamentos realizados só no ano de 2021**
```{r Filtrar Afastamentos 2021}
afastamentos_2 <- afastamentos_2 |>  
  filter(Ano_inicio_afastamento == "2021")
```

**Adicionar coluna do ´RENDIMENTO POR HORA´ (Remuneração por Hora Relativa):**       
```{r Adicionando Coluna Rendimento por Hora}
afastamentos_2 <- afastamentos_2 |> 
  mutate(Rendimento_Liquido_Hora = ((Valor_rendimento_liquido/21)/8))
```


**Filtrar as observações não necessárias para a análise:** 
```{r Filtrar Observações}

afastamentos_3 <- filter(afastamentos_2, 
                              Descricao_do_afastamento != "Afas. Estudo Exterior C/Ônus Limitado - EST                 ",
                              Descricao_do_afastamento != "AFAS. ESTUDO EXTERIOR C/ONUS - EST                          ",
                              Descricao_do_afastamento != "Afas. Est/Prog.Trein.(Congr-Encon) País C/Ônus Limit - EST  ",
                              Descricao_do_afastamento != "Afas. Est/Prog.Trein.(Cong-Enc-Semin) País C/Ônus - EST     ", 
                              Descricao_do_afastamento != "Afas. Aperfeiç. CNPq, FINEP e CAPES Fora País C/Ônus - EST  ")
```


**Visualização sistemática das 5 primeiras linhas do banco de dados:**   

```{r  Tabela 1 - Visualização das Primeiras Linhas do Banco de Dados, echo=FALSE}
knitr::kable(head(afastamentos_3, 5), col.names = c("Descrição do Cargo", "Nome do Órgão de Origem", "UF", "Cidade da Residência", "Nível da Escolaridade", "Início do Afastamento", "Ano/Mês Referência", "Valor do Rendimento Líquido", "Descrição do Afastamento", "Rendimento Líquido por Hora", "Ano Início Afastamento", "Mês Início Afastamento")) %>%
  kable_styling(full_width = F, fixed_thead = T, font_size = 12,  bootstrap_options = c("striped", "hover", "condensed", "responsive"))
```


<br>

O banco de dados original continha `r nrow(afastamentos_total)` observações, já o banco de dados obtido através da manipulação contém `r nrow(afastamentos_3)`


# Estatística Descritiva 
  
  Esta secção possui como cerne a análise descritiva da Variável Valor Líquido Mensal.   

## Tabelas de Frequência   
### Tabela de Frequência por Órgão de Origem
Nesta secção serão representadas duas tabelas: a tabela de frequências composta por todos os órgãos; e a tabela do valor sugerido da hora técnica para todos os órgãos.  

A tabela de frequência a seguir demonstra os resultados obtidos através do agrupamento dos Órgãos de Origem dos servidores afastados no ano de 2021. Consegue-se, portanto, verificar a quantidade de afastamentos por órgão, bem como a hora técnica do servidor para cada um desses órgãos, calculada através do Valor da Hora Técnica esclarecido na secção anterior. 

<br>  

```{r Tabela - Frequência por Nome do Órgão de Origem, eval=FALSE, include=FALSE}
tabela <- afastamentos_3 |> 
  group_by(Nome_orgao_de_origem) |> 
  summarize(contagem = n(), valor_total = sum(Valor_rendimento_liquido), 
            valor_rendimento_medio = (valor_total/contagem)
            ) |> 
  arrange(desc(valor_total)) |> 
  gt(rowname_col = "Nome_orgao_de_origem") |>  
  tab_header(
    title = md("**Tabela 01 - Valor do Rendimento Líquido Gasto por Órgão**"),
    subtitle = md("**Ano: 2021**")
  ) |> 
  cols_label(
     Nome_orgao_de_origem = md("**Nome do Órgão de Origem**"), 
     contagem = md("**Quantidade de Afastamentos por Órgão**"),
     valor_total = md("**Gasto Total com Afastamentos (R$)**"),
     valor_rendimento_medio = md("**Gasto Médio de Rendimento Líquido por Órgão (R$)**")
  ) |>  
  opt_align_table_header(align = "left") |> 
  fmt_number(columns = 3:4) |> 
  cols_width(
    Nome_orgao_de_origem~px(250),
    contagem~px(150),
    valor_total~px(200),
    valor_rendimento_medio~px(200)
  ) |>
  tab_source_note(source_note = md("**Fonte: Elaboração Própria**")) |> 
  tab_footnote(
    footnote = "O maior gasto com afastamentos para o exterior foi executado pelo
    Ministério da Economia.",
    locations = cells_stub(rows = 1)
  )  |> 
  tab_footnote(
    footnote = "O órgão que mais realizou afastamentos no ano de 2021 foi a Universidade Federal do Rio de Janeiro, com um total de 827 afastamentos",
    locations = cells_stub(rows = 2)	
  ) |> 
  data_color(
    columns = valor_rendimento_medio,
    colors = scales::col_numeric(
      palette = c("azure","cornflowerblue","darkblue"),
      domain = c(min(valor_rendimento_medio)	, 	max(valor_rendimento_medio))
    )
  ) |> 
  tab_stubhead(
    label = md ("**Nome Órgão<br>de Origem**")
  ) |> 
  opt_table_font(
    font = google_font("Times New Roman"), 
    weight = 600 
  ) |> 
  cols_align(
    align = "center",
    columns = everything()
)

tabela
```

```{r Tabela 01 - Valor da Hora Técnica por Órgão de Origem, echo=FALSE}
tabela_01 <- afastamentos_3 |> 
  group_by(Nome_orgao_de_origem) |> 
  summarize(contagem = n(),
    valor_medio_hora = ((sum(Rendimento_Liquido_Hora))/contagem)
            ) |> 
  arrange(desc(contagem)) |> 
  gt(rowname_col = "Nome") |>  
  tab_header(
    title = md("**Tabela 01 - Valor da Hora Técnica por Órgão (R$)**"),
    subtitle = md("**Ano: 2021**")
  ) |> 
  cols_label(
     Nome_orgao_de_origem = md("**Nome do Órgão de Origem**"), 
     contagem = md("**Quantidade de Afastamentos por Órgão**"),
     valor_medio_hora = md("**Valor da Hora Técnica por Órgão (R$)**")
  ) |> 
  opt_align_table_header(align = "left") |> 
  fmt_number(columns = 3) |> 
  cols_width(
    Nome_orgao_de_origem~px(350),
    contagem~px(200),
    valor_medio_hora~px(200)
  ) |> 
  tab_source_note(source_note = md("**Fonte: Elaboração Própria**")
  ) |>
  data_color(
    columns = valor_medio_hora,
    colors = scales::col_numeric(
      palette = c("azure","cornflowerblue","darkblue"),
      domain = c(min(valor_medio_hora),	max(valor_medio_hora))
    )
  ) |> 
  tab_stubhead(
    label = md ("**Nome Órgão<br>de Origem**")
  ) |> 
  opt_table_font(
    font = google_font("Times New Roman"), 
    weight = 600 
  ) |> 
  cols_align(
    align = "center",
    columns = everything()
)

tabela_01
```

<br>  

A tabela abaixo possui como propósito sugerir um **Valor Médio da Hora Técnica para todos os Órgãos, baseado nos afastamentos no ano de 2021**. Esse valor equivale a média da variável Rendimento Líquido por Hora de todos os servidores afastados, sendo calculada através da remuneração por hora relativa.  

<br>

```{r Tabela 02 - Valor Geral por Órgão de Origem - Todos os Órgãos, echo=FALSE}

tabela_02 <- afastamentos_3 |> 
  summarize(instituicao = "Órgãos que Realizaram Afastamentos em 2021",
    valor_medio_hora = ((sum(Rendimento_Liquido_Hora))/n())
            ) |> 
  gt(rowname_col = "Nome") |> 
  tab_header(
    title = md("**Tabela 02 - Valor da Hora Técnica Sugerido para todos os Órgãos**"),
    subtitle = md("**Ano: 2021**")
  ) |> 
  cols_label(
     instituicao = md(""), 
     valor_medio_hora = md("**Valor da Hora Técnica Médio por Órgão (R$)**")
  ) |> 
  opt_align_table_header(align = "left") |> 
  fmt_number(columns = 2) |> 
  cols_width(
    instituicao~px(200),
    valor_medio_hora~px(200)
  ) |> 
  tab_source_note(source_note = md("**Fonte: Elaboração Própria**")
  ) |>
  data_color(
    columns = valor_medio_hora,
    colors = "blue"
  ) |> 
  tab_stubhead(
    label = md ("**Nome da Instituição**")
  ) |> 
  opt_table_font(
    font = google_font("Times New Roman"), 
    weight = 600 
  ) |> 
  cols_align(
    align = "center",
    columns = everything()
)

tabela_02
```

<br>

### Tabela de Frequência por Descrição de Cargo 

```{r Tabela 03 - Valor da Hora Técnica por Descrição de Cargo Emprego, echo=FALSE}
tabela_03 <- afastamentos_3 |> 
  group_by(Descricao_do_cargo.emprego) |> 
  summarize(contagem = n(),
    valor_medio_hora = ((sum(Rendimento_Liquido_Hora))/contagem)
            ) |> 
  arrange(desc(contagem)) |> 
  gt(rowname_col = "Nome") |> 
  tab_header(
    title = md("**Tabela 03 - Valor da Hora Técnica por Descrição do Cargo**"),
    subtitle = md("**Ano: 2021**")
  ) |> 
  cols_label(
     Descricao_do_cargo.emprego = md("**Descrição do Cargo**"), 
     contagem = md("**Quantidade de Afastamentos por Cargo**"),
     valor_medio_hora = md("**Valor da Hora Técnica por Cargo**")
  ) |> 
  opt_align_table_header(align = "left") |> 
  fmt_number(columns = 3) |> 
  cols_width(
    Descricao_do_cargo.emprego~px(350),
    contagem~px(150),
    valor_medio_hora~px(250)
  ) |> 
  tab_source_note(source_note = md("**Fonte: Elaboração Própria**")
  ) |>
  data_color(
    columns = valor_medio_hora,
    colors = scales::col_numeric(
      palette = c("azure","cornflowerblue","darkblue"),
      domain = c(min(valor_medio_hora),	max(valor_medio_hora))
    )
  ) |> 
  tab_stubhead(
    label = md ("**Descrição do Cargo**")
  ) |> 
  opt_table_font(
    font = google_font("Times New Roman"), 
    weight = 600 
  ) |> 
  cols_align(
    align = "center",
    columns = everything()
)

tabela_03
```

<br> 

### Tabela de Frequência para Universidades Federais e Institutos Federais 

Nesta secção serão representadas duas tabelas: a tabela de frequências composta por todas as universidades federais, juntamente com os institutos federais; e a tabela do valor sugerido da hora técnica para as instituições anteriormente citadas.  

A tabela de frequência a seguir demonstra os resultados obtidos através do agrupamento dos Órgãos de Origem, filtrando todas as Universidades Federais e Institutos Federais dos servidores afastados no ano de 2021. Consegue-se, portanto, verificar a quantidade de afastamentos por órgão, bem como a hora técnica do servidor para cada um desses órgãos, calculada através do Valor da Hora Técnica esclarecido na secção anterior.

```{r Tabela 04 - Valor da Hora Técnica Universidades Federais e Institutos Federais, echo=FALSE}
afastamentos_universidades <- afastamentos_3 %>%
filter(str_detect(Nome_orgao_de_origem, "UNIV|INST"))

tabela_04 <- afastamentos_universidades |> 
  group_by(Nome_orgao_de_origem) |> 
  summarize(contagem = n(),
    valor_medio_hora = ((sum(Rendimento_Liquido_Hora))/contagem)
            ) |> 
  arrange(desc(contagem)) |> 
  gt(rowname_col = "Nome") |> 
  tab_header(
    title = md("**Tabela 04 - Valor da Hora Técnica por Instituição**"),
    subtitle = md("**Ano: 2021**")
  ) |> 
  cols_label(
     Nome_orgao_de_origem = md("**Nome da Instituição**"), 
     contagem = md("**Quantidade de Afastamentos por Cargo**"),
     valor_medio_hora = md("**Valor da Hora Técnica por Instituição (R$)**")
  ) |> 
  opt_align_table_header(align = "left") |> 
  fmt_number(columns = 3) |> 
  cols_width(
    Nome_orgao_de_origem~px(250),
    contagem~px(250),
    valor_medio_hora~px(300)
  ) |> 
  tab_source_note(source_note = md("**Fonte: Elaboração Própria**")
  ) |>
  data_color(
    columns = valor_medio_hora,
    colors = scales::col_numeric(
      palette = c("azure","cornflowerblue","darkblue"),
      domain = c(min(valor_medio_hora),	max(valor_medio_hora))
    )
  ) |> 
  tab_stubhead(
    label = md ("**Nome da Instituição**")
  ) |> 
  opt_table_font(
    font = google_font("Times New Roman"), 
    weight = 600 
  ) |> 
  cols_align(
    align = "center",
    columns = everything()
)
tabela_04
```

<br>
 
A tabela abaixo possui como propósito sugerir um **Valor Médio da Hora Técnica para as Universidades Federais e para os Institutos Federais, baseado nos afastamentos no ano de 2021**. Esse valor equivale a média da variável Rendimento Líquido por Hora de todos os servidores afastados, sendo calculada através da remuneração por hora relativa.  

<br>

```{r Tabela 05 - Valor Geral por Instituição - Universidades Federais e Institutos Federais, echo=FALSE}

tabela_05 <- afastamentos_universidades |> 
  summarize(instituicao = "Universidades e Institutos",
    valor_medio_hora = ((sum(Rendimento_Liquido_Hora))/n())
            ) |> 
  gt(rowname_col = "Nome") |> 
  tab_header(
    title = md("**Tabela 05 - Valor da Hora Técnica Sugerido para as Universidades e Institutos Federais**"),
    subtitle = md("**Ano: 2021**")
  ) |> 
  cols_label(
     instituicao = md(""), 
     valor_medio_hora = md("**Valor da Hora Técnica Médio por Instituição (R$)**")
  ) |> 
  opt_align_table_header(align = "left") |> 
  fmt_number(columns = 2) |> 
  cols_width(
    instituicao~px(250),
    valor_medio_hora~px(200)
  ) |> 
  tab_source_note(source_note = md("**Fonte: Elaboração Própria, através do Software RStudio**")
  ) |>
  data_color(
    columns = valor_medio_hora,
    colors = "blue"
  ) |> 
  tab_stubhead(
    label = md ("**Instituições**")
  ) |> 
  opt_table_font(
    font = google_font("Times New Roman"), 
    weight = 600 
  ) |> 
  cols_align(
    align = "center",
    columns = everything()
)

tabela_05
```

<br>

### Tabela de Frequência por Descrição do Afastamento
A tabela de frequência a seguir apresenta os resultados obtidos através do agrupamento pela Descrição de Afastamento dos servidores que foram afastados no ano de 2021. Através desta análise, obtem-se a quantidade realizada para cada tipo de afastamento, seguido dos gastos totais para cada descrição de afastamento. Dessa forma, torna-se possível calcular o Valor do Rendimento Líquido Médio, ou seja, o valor médio gasto para determinado tipo de afastamento.  

<br>
 
```{r Tabela 06 - Frequência por Descrição do Afastamento, echo=FALSE}
tabela_02 <- afastamentos_3 |> 
  group_by(Descricao_do_afastamento) |> 
  summarize(contagem = n(), valor_total = sum(Valor_rendimento_liquido), 
            valor_rendimento_medio = valor_total/contagem) |> 
  arrange(desc(valor_total)) |> 
  gt(rowname_col = "Descricao_do_afastamento") |>  
  tab_header(
    title = md("**Tabela 06 - Valor do Rendimento Líquido Gasto por Descrição do Afastamento**"),
    subtitle = md("**Ano: 2021**")
  ) |> 
  cols_label(
     Descricao_do_afastamento = md("**Descrição do Afastamento**"), 
     contagem = md("**Quantidade de Afastamentos por Descrição**"),
     valor_total = md("**Gasto Total com Afastamentos (R$)**"),
     valor_rendimento_medio = md("**Valor Médio do Rendimento Líquido por Descrição (R$)**")
  ) |>  
  opt_align_table_header(align = "left") |> 
  fmt_number(columns = 3:4) |> 
  cols_width(
    Descricao_do_afastamento~px(250),
    contagem~px(150),
    valor_total~px(200),
    valor_rendimento_medio~px(200)
  ) |>
  tab_source_note(source_note = md("**Fonte: Elaboração Própria**")) |> 
  tab_footnote(
    footnote = "O maior gasto com afastamentos para o exterior foi para Afastamento para Estudo no Exterior com Ônus Limitado.",
    locations = cells_stub(rows = 1)
  ) |>
  data_color(
    columns = valor_rendimento_medio,
    colors = scales::col_numeric(
      palette = c("azure","cornflowerblue","darkblue"),
      domain = c(min(valor_rendimento_medio)	, 	max(valor_rendimento_medio))
    )
  ) |> 
  tab_stubhead(
    label = md ("**Descrição do Afastamento**")
  ) |> 
  opt_table_font(
    font = google_font("Times New Roman"), 
    weight = 600 
  ) |> 
  cols_align(
    align = "center",
    columns = everything()
)
tabela_02
```

<br>

A tabela acima também pode ser representada pelo gráfico de setores a seguir. 

```{r Gráfico 01 - Gráfico de Setores, echo=FALSE, warning=FALSE}
PieChart(Descricao_do_afastamento, data = afastamentos_3,
         fill = "blues",
         hole_fill = 0,
         main = "Porcentual de Afastamentos por Descrição de Afastamento", 
         values_color = "black",
         values_size = 0.75)
```

<br>

### Tabela de Frequência por Unidade Federativa
A tabela de frequência a seguir explicita os resultados obtidos através do agrupamento dos afastamentos para o exterior por Unidade Federativa no ano de 2021. Assim sendo, obtem-se a quantidade de afastamentos realizada por cada Unidade Federativa, bem como o total de gastos realizado por cada estado do país. Dessa forma, torna-se possível calcular o Valor do Rendimento Líquido Médio, ou seja, o valor médio gasto para cada estado.

<br> 

```{r Tabela 07 - Frequência por Unidade Federativa, echo=FALSE}
tabela_07 <- afastamentos_3 |> 
  group_by(UF_da_UPAG_de_vinculacao) |> 
  summarize(contagem = n(), valor_total = sum(Valor_rendimento_liquido), 
            valor_rendimento_medio = valor_total/contagem) |> 
  arrange(desc(valor_total)) |> 
  gt(rowname_col = "UF_da_UPAG_de_vinculacao") |>  
  tab_header(
    title = md("**Tabela 07 - Valor do Rendimento Líquido Gasto por Unidade Federativa**"),
    subtitle = md("**Ano: 2021**")
  ) |> 
  cols_label(
     UF_da_UPAG_de_vinculacao = md("**Unidade Federativa (UF)**"), 
     contagem = md("**Quantidade de Afastamentos por UF**"),
     valor_total = md("**Gasto Total com Afastamentos (R$)**"),
     valor_rendimento_medio = md("**Valor Médio do Rendimento Líquido (R$)**")
  ) |>  
  opt_align_table_header(align = "left") |> 
  fmt_number(columns = 3:4) |> 
  cols_width(
    UF_da_UPAG_de_vinculacao~px(110),
    contagem~px(200),
    valor_total~px(200),
    valor_rendimento_medio~px(200)
  ) |>
  tab_source_note(source_note = md("**Fonte: Elaboração Própria**")) |> 
  tab_footnote(
    footnote = "O maior gasto com afastamentos para o exterior foi realizado pelo Distrito Federal, com um total de R$14,693,960.92 no ano de 2021.",
    locations = cells_stub(rows = 1)
  ) |>
  data_color(
    columns = valor_rendimento_medio,
    colors = scales::col_numeric(
      palette = c("azure","cornflowerblue","darkblue"),
      domain = c(min(valor_rendimento_medio)	, 	max(valor_rendimento_medio))
    )
  ) |> 
  tab_stubhead(
    label = md ("**Unidade Federativa**")
  ) |> 
  opt_table_font(
    font = google_font("Times New Roman"), 
    weight = 600 
  ) |> 
  cols_align(
    align = "center",
    columns = everything()
)
tabela_07
```

<br>

## Indicadores

É necessário uma análise objetiva dos resultados obtidos através da estatística descritiva das variáveis **Valor do Rendimento Líquido Mensal** e **Valor do Rendimento Líquido por Hora**. Portanto, avalia-se o salário mensal do servidor que participou de serviços de cooperação internacional no exterior, ou seja, o Valor do Rendimento Líquido Mensal. Já a segunda variável representa o valor da hora de trabalho desse servidor. O valor do rendimento líquido por hora é calculado através da seguinte equação:  $$ RH = (\frac{R}{23})/8 $$  
Onde:  

    * RH = Valor do Rendimento Líquido por Hora 
    * R = Valor do Rendimento Líquido
    * 23 = Quantidade de dias úteis por mês 
    * 8 = Quantidade de horas por dia prestadas pelo servidor 
    
<br>

### Medidas de Tendência Central 
As medidas de tendência central a serem utilizadas serão: 

    * (1) Média;
    * (2) Mediana.
    
Em termos de análise, tem-se como imprescindível a investigação das medidas centrais resultantes do conjunto de dados. As medidas de tendência central podem ser definidas como a descrição matemática da posição central de um determinado conjunto de dados. 

Desta forma, abaixo estão apresentados as médias e as medianas das duas variáveis **Valor do Rendimento Líquido** e **Rendimento Líquido por Hora**. Consegue-se calcular, de forma simples, a média e a mediana no R através das funções `mean()` e `median()`.

```{r Tabela Estatística Descritiva do Valor do Rendimento Líquido - Medidas de Posição Central, echo=FALSE}
tabela_08 <- data.frame(
  variavel = c("Valor do Rendimento Liquido Total", "Valor do Rendimento Liquido por Hora"),
  media = c(mean(afastamentos_3$Valor_rendimento_liquido), mean(afastamentos_3$Rendimento_Liquido_Hora)),
  mediana = c(median(afastamentos_3$Valor_rendimento_liquido), median(afastamentos_3$Rendimento_Liquido_Hora))
)
```  

```{r Output Estatística Descritiva do Valor do Rendimento Líquido, echo=FALSE}
kable(
  tabela_08,
  col.names = c("Variável", "Média", "Mediana"), 
  digits = 2, 
  caption = md("**Tabela 08 - Medidas de Tendência Central Valor do Rendimento Líquido**"),
  escape = FALSE) |> 
  kable_styling(full_width = T,
                bootstrap_options = c("striped"))

```

Quando uma distribuição é simétrica, espera-se que a média e a mediana se igualem. Neste caso, a mediana (linha verde) da variável analisada é inferior à média (linha vermelha). Pode-se examinar, através do Gráfico 01, que a distruibuição da variável **Valor do Rendimento Líquido** possui seus valores mais extremos à direita, ou seja, compõe uma distribuição assimétrica à direita. Portanto, a mediana por ser menos afetada que a média por valores extremos, torna-se uma ótima medida de tendência central para algumas análises. 

```{r Gráfico de Densidade, echo=FALSE}
afastamentos_3 %>%
  ggplot( aes(x = Valor_rendimento_liquido)) +
  geom_density(fill = "dodgerblue", color="#4D9DDA", alpha = 0.8) +
  stat_central_tendency(type = "mean", linetype = "dashed", color = "red") +
  stat_central_tendency(position = "identity", type = "median", linetype = "dashed", color = "darkgreen", show.legend = TRUE) +
  labs(title = "Gráfico 01 - Densidade Valor do Rendimento Líquido",
       x = "Valor do Rendimento Líquido",
       y = "Densidade")+
  theme_ipsum() +
  theme(plot.title = element_text(size = 14))


```

### Medidas de Dispersão   
As medidas de dispersão a serem utilizadas serão:

    * (1) Amplitude (range);
    * (2) Percentis; 
    * (3) Variância;
    * (4) Desvio Padrão. 

A descrição das variáveis não conseguem ser plenamente avaliadas a partir das Medidas de Tendência Central, por isso, utiliza-se das medidas de dispersão para uma descrição mais completa. 

A **Amplitude** é a diferença entre o maior valor e o menor valor da amostra. Consegue-se calcular no R através da função `range`

Conhecer o ponto central de uma distribuição não é suficiente para descrever completamente como os dados estão distribuídos. Alguns conjuntos de dados podem ter a mesma média e serem bastante diferentes. Veja nos gráficos abaixo alguns exemplos de dados com a mesma média, mas com grande diferença no que se refere à dispersão dos dados ao redor da média.
```{r Tabela Estatística Descritiva do Valor do Rendimento Líquido - Medidas de Dispersão, echo=FALSE}
cv <- function(x){
    coef <- sd(x) / mean(x) * 100
    return(coef)
}

tabela_09 <- data.frame(
  variavel = c("Valor do Rendimento Liquido Total", "Valor do Rendimento Liquido por Hora"),
  sd = c(sd(afastamentos_3$Valor_rendimento_liquido), sd(afastamentos_3$Rendimento_Liquido_Hora)),
  var = c(cv(afastamentos_3$Valor_rendimento_liquido), cv(afastamentos_3$Rendimento_Liquido_Hora)),
  p.25 = c(quantile(afastamentos_3$Valor_rendimento_liquido, probs = 0.25), quantile(afastamentos_3$Rendimento_Liquido_Hora, probs = 0.25)), 
  p.75 = c(quantile(afastamentos_3$Valor_rendimento_liquido, probs = 0.75), quantile(afastamentos_3$Rendimento_Liquido_Hora, probs = 0.75)),
  skewness = c(skewness(afastamentos_3$Valor_rendimento_liquido), skewness(afastamentos_3$Rendimento_Liquido_Hora)),
  kurtosis = c(kurtosis(afastamentos_3$Valor_rendimento_liquido), kurtosis(afastamentos_3$Rendimento_Liquido_Hora))
  ) 


```

```{r Output Tabela Estatística Descritiva do Valor do Rendimento Líquido - Medidas de Dispersão, echo=FALSE}
kable(
  tabela_09,
  col.names = c("Variável", "Desvio Padrão", "Variância", "1º Quartil", "3º Quartil", "Skewness", "Kurtosis"), 
  digits = 2, 
  caption = md("**Tabela 05 - Medidas de Dispersão do Valor do Rendimento Líquido**")
) |> 
  kable_styling(full_width = T, 
                bootstrap_options = c("striped")) 
              
```

<br>

## Gráficos Estatísticos
### Histograma  
O histograma a seguir demonstra a distribuição de frequências dos valores referentes ao Valor do Rendimento Líquido Mensal para o ano de 2021.

<br>

```{r Histograma Valor do Rendimento Líquido, echo=FALSE}
afastamentos_3 |> 
  ggplot(aes(x = Valor_rendimento_liquido)) +
  geom_histogram(binwidth = 5000,
                 colour = "black",
                 aes(y = ..density.., fill = ..count..), 
                 alpha = 0.9
  ) +
  geom_density() + 
  stat_function(fun = dnorm,
                color = "red",
                size = 0.9, 
                args = list(mean = mean(afastamentos_3$Valor_rendimento_liquido),
                            sd = sd(afastamentos_3$Valor_rendimento_liquido))) +
  ggtitle("Histograma 01 - Valor Rendimento Líquido Fevereiro") +
  labs(x = "Valor do Rendimento Líquido", y = "Frequência") +
  theme_ipsum() +
  theme(plot.title = element_text(size = 14))
  


```


```{r Grafico Linhas, echo=FALSE}

mes_grafico_linhas <- ggplot(data = afastamentos_3) +
  geom_line(aes(x = Mes_inicio_afastamento, group = 1), stat = "count", color = "blue", size = 1.2) +
  scale_x_discrete(labels = c("Jan", "Fev", "Mar", "Abr", "Mai", "Jun", "Jul", "Ago", "Set", "Out", "Nov", "Dez")) +
  theme_ipsum() +
  labs( x = "Mês início afastamento", 
        y = "Quantidade de Afastamentos",
        title = "Afastamentos por Mês em 2021",
        caption = "Fonte: Elaboração Própria") +
  theme(plot.title = element_text(size = 14),
        axis.title.x = element_text(size = 12),
        axis.title.y = element_text(size = 12))

mes_grafico_linhas
```



### Boxplot 

```{r BoxPlot Valor do Rendimento Líquido, echo=FALSE}
afastamentos_3 |> 
  ggplot(aes(x = "Afastamentos 2021", y = Valor_rendimento_liquido, fill = "Valor_rendimento_liquido")) +
  geom_boxplot(
    show.legend = F,
    width = .1, 
    outlier.colour = "red") +
  theme_ipsum () +
  labs(
    x = "Afastamentos 2021",
    y = "Valor do Rendimento Líquido", 
    title = "Boxplot 01 - Valor do Rendimento Líquido"
  ) +
  theme(plot.title = element_text(size = 14),
        axis.title.x = element_text(size = 12),
        axis.title.y = element_text(size = 12))

```





# Referências 
  
* Visualização dos tipos de "highlights": [Por Eran Aviv](https://eranraviv.com/syntax-highlighting-style-in-rmarkdown/)
* Visualização das opções de temas: [Por Andrew Zieffler](https://www.datadreaming.org/post/r-markdown-theme-gallery/)
* Criando tabelas com `gtPackage`: [Por Rich Iannone](https://github.com/rich-iannone/gt-workshop)
* Dicas para personalização de tabelas pelo pacote `kableExtra`: [Por Hao Zhu](https://cran.r-project.org/web/packages/kableExtra/vignettes/awesome_table_in_html.html#html_only_features)  
* Material sobre RMarkdown em português: [RLadies BH](https://rladiesbh.com.br/)  

* Reis, E.A., Reis I.A. (2002) Análise Descritiva de Dados. Relatório Técnico do
Departamento de Estatística da UFMG. Disponível em: www.est.ufmg.br 
  
* https://petmecanica.ufes.br/sites/petengenhariamecanica.ufes.br/files/field/anexo/apostila_latex.pdf

* https://cdr.ibpad.com.br/ggplot2.html